【裁判字號】    98,上訴,2292
【裁判日期】    981209
【裁判案由】    偽造有價證券
【裁判全文】
臺灣高等法院臺中分院刑事判決        98年度上訴字第2292號
上  訴  人  臺灣臺中地方法院檢察署檢察官
被      告  丙○○
指定辯護人  本院公設辯護人 王金陵
上列上訴人因被告偽造有價證券案件，不服臺灣臺中地方法院98
年度訴字第2366號中華民國98年9月15日第一審判決（起訴案號
：臺灣臺中地方法院檢察署98年度調偵字第99、100號），提起
上訴，本院判決如下：
    主    文
上訴駁回。
    犯罪事實
一、丙○○於臺中市○區○○○路237號4樓之4之「壹鈞保全股
    份有限公司」（下稱壹鈞保全公司）任職期間，受壹鈞保全
    公司之派遣，自民國89年7月間起至臺中市北屯區○○○街
    190號之「鴻利八百畔大樓」擔任管理員，因而與時任「鴻
    利八百畔大樓」之主任委員乙○○熟識，而知悉乙○○有充
    裕之資金可供他人調借。丙○○因友人熊自成先前積欠其債
    務未償，而生資金調度之困難，其為求資金週轉，明知並未
    得熊自成之授權同意，然為達向乙○○調借款項週轉之目的
    ，竟基於意圖供行使之用而偽造有價證券及為自己不法所有
    意圖之詐欺犯意，於92年7月31日，在上揭「鴻利八百畔大
    樓」守衛管理室內，接續於如附表所示票號第124305號至第
    124311號之7張空白本票上，分別於各該票面均填載新台幣
    （下同）「壹萬元」及「92年7月31日」之金額及發票日期
    ，並在各該本票之發票人欄位上分別偽簽「熊自成」之署名
    及偽捺其指印各1枚，而接續偽造完成表彰係由「熊自成」
    簽發，並負擔該票據上所示債務意旨之有價證券本票7張後
    ，持向乙○○誑稱其係受熊自成請託而代為借款，並將上開
    偽造之本票7張交付予乙○○而行使之，致乙○○陷於錯誤
    ，而依票載金額如數將7萬元交付予丙○○。嗣乙○○於票
    載期限屆至後，持上開本票向熊自成追償，經熊自成否認開
    立本票委請丙○○代為借款，乙○○始悉上情。
二、案經乙○○訴請臺灣臺中地方法院檢察署檢察官偵查起訴。
    理    由
一、按被告以外之人（包括證人、鑑定人、告訴人、被害人及共
    同被告等）於審判外之陳述雖不符刑事訴訟法第159條之1至
    之4等4條之規定，而經當事人於審判程序同意作為證據，法
    院審酌該言詞陳述或書面陳述作成時之情況，認為適當者，
    亦得為證據；當事人、代理人或辯護人於法院調查證據時，
    知有刑事訴訟法第159條第1項不得為證據之情形，而未於言
    詞辯論終結前聲明異議者，視為有前項之同意，同法第159
    條之5定有明文。本件被告及公設辯護人已於原審及本院審
    理時表示就告訴人乙○○於警詢、偵查中及證人熊自成於警
    詢中之言詞陳述與書面陳述之證據能力均無意見，且皆同意
    作為證據（見原審卷第34頁及本院審理筆錄），經審酌此等
    陳述作成時之客觀狀況，並無任何不當施壓或干擾之情事，
    亦未有何不當取供之情形，因認以之作為本案之證據亦屬適
    當，依上開刑事訴訟法第159條之5第1項之規定，自得作為
    證據，合先敘明。
二、上開犯罪事實，業據被告丙○○於原審及本院審理時坦認不
    諱，核與告訴人乙○○於警詢及偵查中，暨證人熊自成於警
    詢中指述之情節大致相符（見他字第2204號影卷第3-4頁，
    偵緝字第427號卷第25頁、第54頁，調偵字第99號卷第20頁
    ），並有被告偽造之票號124305號至第124311號本票影本7
    紙附卷可資佐證（見發查字第3835號卷第20頁、第21-22頁
    ，調偵字第99號卷第17頁），被告丙○○上揭自白，核與客
    觀事實相符，堪予採信。本件事證已臻明確，被告犯行洵堪
    認定。
三、被告丙○○行為後，刑法及刑法施行法業於94年2月2日經總
    統以華總一義字第09400014901號令修正公布，並於95年7月
    1日施行。按行為後法律有變更者，適用行為時之法律，但
    行為後之法律有利於行為人者，適用最有利於行為人之法律
    ，現行刑法第2條第1項定有明文。此條規定乃與刑法第1條
    罪刑法定主義契合，而貫徹法律禁止溯及既往原則，係規範
    行為後法律變更所生新舊法律比較適用之準據法，是刑法第
    2條本身雖經修正，但刑法第2條既屬適用法律之準據法，本
    身尚無比較新舊法之問題，應一律適用裁判時之現行刑法第
    二條規定以決定適用之刑罰法律，先予辨明。又本次刑法修
    正之比較新舊法，應就罪刑有關之共犯、未遂犯、想像競合
    犯、牽連犯、連續犯、結合犯，以及累犯加重、自首減輕暨
    其他法定加減原因（如身分加減）與加減例等一切情形，本
    於統一性及整體性原則，綜其全部罪刑之結果而為比較，亦
    有最高法院95年度第8次刑庭會議決議可資參照。是按：
(一)關於罰金刑最低額之限制，刑法第33條第5款業經修正為：
    「主刑之種類如下：五、罰金：新臺幣一千元以上，以百元
    計算之」，依修正後之法律，刑法第201條第1項之偽造有價
    證券罪與同法第339條第1項之詐欺取財罪所得科處之罰金刑
    最低額均為新臺幣1千元，然依被告丙○○行為時即修正前
    刑法第33條第5款規定之罰金最低額為銀元1元，並提高10倍
    計算，前開罰金刑最低額為銀元10元，若乘以3倍而換算為
    新臺幣，最低額僅為新臺幣30元。因此，比較上述修正前、
    後之刑罰法律，自以被告行為時即修正前刑法關於科處罰金
    刑之法律較為有利。
(二)被告丙○○行為後，刑法第55條後段之牽連犯規定亦於94年
    1月7日經刪除，於95年7月1日生效，新法修正施行後，被告
    本件偽造有價證券罪及詐欺取財犯行，即須分論併罰。經比
    較新舊法之規定，修正後之規定對被告較為不利，依刑法第
    2條第1項前段之規定，自應適用行為時之法律，即修正前刑
    法第55條後段之規定，從較重之一罪予以論處。
(三)綜合上述各條文修正前、後之比較，揆諸前揭最高法院決議
    及修正後刑法第2條第1項前段、但書規定之「從舊從輕」原
    則，因被告丙○○所犯刑法第201條第1項偽造有價證券及同
    法第339條第1項詐欺取財罪部分，依修正前刑法第33條第5
    款規定，其法定得科處之罰金刑最低額度較低，且依修正前
    刑法，被告所犯偽造有價證券及詐欺取財犯行，應成立牽連
    犯而予從一重處斷，綜其全部罪刑之比較，自應一體適用被
    告行為時之法律，即修正前刑法之相關規定及罰金罰鍰提高
    標準條例第一條前段規定，予以論處。
四、按本票可以流通市面，為有價證券；又偽造之本票，其票面
    已依票據法規定記載本票應記載事項，並表明本票字樣，就
    其外表觀之既為憑票即付，其權利之行使，與票據之占有，
    立於不可分離之關係，且可流通市面，得以自由轉讓，自屬
    有價證券之一種，最高法院31年上字第409號刑事判例、74
    年度台上字第1633號判決可資參照。次按行使偽造有價證券
    ，以取得票面價值之對價，固不另論詐欺罪，但如以偽造之
    有價證券供作擔保或作為新債清償而借款，則其借款之行為
    ，為行使有價證券以外之另一行為，其間有方法結果關係，
    應論以詐欺罪之牽連犯，最高法院62年度第1次刑庭庭長會
    議決議意旨足資參照。本件被告丙○○為向告訴人乙○○取
    得其週轉所需資金，而分別在如附表所示之7張本票上接續
    偽簽「熊自成」之署名及偽捺其指印，復持以向告訴人佯稱
    證人熊自成欲以該7張本票供作擔保向其借款，致使告訴人
    陷於錯誤，而如數將票載款項交予被告；核被告丙○○此部
    分所為，係犯刑法第201條第1項之意圖供行使之用而偽造有
    價證券罪及同法第339條第1項之詐欺取財罪。起訴意旨認偽
    造有價證券本即含有詐欺之性質，故未論及被告丙○○就以
    偽造之有價證券供作擔保而借款之行為，另涉犯刑法第339
    條第1項之詐欺取財罪，此因與前揭論述要旨不符而容有未
    洽，應併予指明。被告丙○○在如附表所示之7張本票之發
    票人欄位，均擅自偽簽「熊自成」之署名，並偽捺其指印，
    其偽簽署名及捺印為偽造有價證券之部分行為；又其行使偽
    造有價證券之低度行為應為偽造有價證券之高度行為所吸收
    ，均不另論罪。另按刑法上之接續犯，係指以單一行為，經
    數個階段，持續侵害同一法益而言；如數行為於同時同地或
    密切接近之時地實施，侵害同一之法益，各行為之獨立性極
    為薄弱，依一般社會健全觀念，在時間差距上，難以強行分
    開，在刑法評價上，以視為數個舉動之接續施行，合為包括
    之一行為予以評價，較為合理，則屬接續犯，而為包括之一
    罪，此有最高法院70年度台上字第2898號、86年度台上字第
    3295號判例意旨可資參照。被告丙○○於92年7月31日在「
    鴻利八百畔大樓」管理室內於附表所示之7張本票上偽造「
    熊自成」之署名及偽捺其指印乙情，業據被告供陳明確（本
    院卷第27頁背面-28頁），復同時持以向告訴人乙○○行使
    之行為，係利用同一機會，於時間、地點均密接之情形下，
    就同一犯罪構成要件事實，本於單一之犯意接續進行，侵害
    同一法益，自可包括評價認為一接續行為，僅論以一偽造有
    價證券罪。被告丙○○所犯上開偽造有價證券罪、詐欺取財
    罪間，具有方法、目的之牽連關係，應依修正前刑法第55條
    後段規定，從一較重之偽造有價證券罪處斷。
五、起訴意旨以被告丙○○另於票號124314、124315、124316號
    之空白本票上填載發票金額1萬元、發票日期92年10月20日
    ，並於發票人欄位偽簽「熊自成」之署名及偽捺其指印後，
    復持之向告訴人乙○○行使等行為，亦涉犯刑法偽造有價證
    券之罪嫌，此固有該等本票影本3紙在卷可按；惟查，告訴
    人已於原審準備程序時陳稱：熊自成於92年10月20日開立票
    號124312號至124316號、票載金額均為1萬元之本票5張後，
    經由被告轉交予伊，但錢係伊交付予熊自成本人收受，錢係
    借給熊自成等語（見原審卷第18頁反面）。是以告訴人前揭
    陳述，應堪認上開票號124314、124315與124316號本票3張
    確係熊自成本人持向告訴人借款時供其擔保之用，而非被告
    偽以熊自成名義持之向告訴人借款。復觀諸如上開票號1243
    14、124315與124316號本票之發票人欄位「熊自成」之字跡
    （見調偵字第99號卷第17-18頁），核與被告於原審準備程
    序時庭書之相同文字（見原審卷第20頁），二者經比較後，
    可察覺其間之筆勢、勾勒、轉折等運筆特徵均有歧異，應非
    屬同一人所為，起訴意旨疏未釐清此情，猶認被告亦有偽造
    上開票號124314、124315與124316號本票3張而構成此部分
    偽造有價證券罪，容有未洽；惟此部分事實業據公訴檢察官
    於原審審理時當庭減縮（見原審卷第33頁反面），爰毋庸再
    就被告此部分所涉偽造有價證券之犯行予以論究，併此敘明
    。
六、另被告丙○○因亟需資金週轉，一時利令智昏，在未徵得證
    人熊有成之同意或授權之情形下，即圖一時便利，恣意為本
    件偽造有價證券犯行，所為固值非難；惟其偽造有價證券後
    所詐得之金額僅數萬元，與一般重大擾亂金融秩序之經濟犯
    罪者迥異。另被告嗣後已就其與告訴人乙○○間之債務問題
    達成和解，有臺中市北屯區調解委員會調解書1紙在卷可參
    （見調偵字第99號卷第7頁），犯後復坦陳犯罪，頗有悔意
    ，態度尚稱良好，衡其情狀，認倘處以法定刑之最低刑即三
    年有期徒刑，猶嫌過重，是本件情輕法重，在客觀上足以使
    人心生同情，被告犯罪情狀尚堪憫恕，爰依修正後刑法第59
    條之規定，酌量減輕其刑（修正後刑法第59條之規定，為法
    院就酌減標準見解之明文化，非屬法律之變更，應不生比較
    適用之問題）。
七、至被告丙○○所偽造如附表所示之本票7紙，雖未扣案，惟
    並無具體事證足認其業已滅失，且因該等本票係屬偽造之有
    價證券，不問屬於犯人與否，均應依刑法第205條之規定宣
    告沒收。又該等本票既經為沒收之諭知，被告於票據上所偽
    造「熊自成」之署名及指印各7枚，自當兼括及之，無庸再
    依刑法第219條之規定予以重覆諭知沒收，亦併敘明之。
八、原審以被告丙○○犯行事證明確，適用刑法第2條第1項前段
    、第201條第1項、第339條第1項、第59條、第205條，修正
    前刑法第33條第5款、第55條，刑法施行法第1條之1第1項、
    第2項前段規定，並審酌被告丙○○犯罪之動機、目的、手
    段、品行，本件犯罪情節、兼被告偽造本票之張數僅7張、
    金額計僅7萬元之犯罪所生具體損害，暨其犯後坦承犯行，
    深具悔意，犯後態度尚稱良好等一切情狀，量處有期徒刑一
    年十月，及宣告沒收偽造之7張本票；並敘明被告犯罪時間
    雖在96年4月24日以前，但因本件宣告刑為有期徒刑一年十
    月，已逾有期徒刑一年六月，依中華民國九十六年罪犯減刑
    條例第3條第1項第15款之規定，不應減刑。核其認事用法並
    無違誤，量刑亦屬妥適。檢察官據告訴人乙○○請求上訴意
    旨略以：告訴人因被告丙○○偽造有價證券及詐欺犯行受有
    高達195萬1600元之損失，事後被告雖與告訴人達成和解，
    然並未依約履行給付，迄98年10月2日止，本應給付19萬1千
    元，僅給付6萬3千元，是被告犯罪情狀並無堪以憫恕之處，
    原審引用刑法第59條規定減輕其刑，難認允當等語。查本件
    檢察官起訴經法院認定被告偽造有價證券、詐欺之金額為7
    萬元，告訴人所指訴之195萬1600元款項應係含概其他債務
    ，非屬本件審理範疇；次按刑法第59條之酌量減輕其刑，係
    於犯罪情狀在客觀上足以引起一般同情，認為即予宣告法定
    低度刑期，猶嫌過重者，有其適用，至於被告犯後有無依約
    為民事賠償乙節，則係刑法第57條犯後態度之科刑標準，二
    者適用要件有異，檢察官以被告犯後未依約賠償乙節而指摘
    原審適用刑法第59條減輕其刑為不當，洵屬無據，其上訴為
    無理由，應予駁回。至告訴人雖另指訴原審判決未論究被告
    另偽造王生義本票部分云云（參本院卷第28頁背面準備程序
    筆錄），然查該部分業經檢察官以被告犯嫌不足而不另為不
    起訴處分在案，有起訴書足參（參起訴書第2-4頁），併此
    敘明。
據上論結，應依刑事訴訟法第368條，判決如主文。
本案經檢察官甲○○到庭執行職務。
中    華    民    國    98    年    12    月    9     日
            刑事第十庭    審判長法  官  林  照  明
                                法  官  郭  瑞  祥
                                法  官  林  欽  章
以上正本證明與原本無異。
如不服本判決應於收受送達後10日內向本院提出上訴書狀，其未
敘述上訴之理由者，並得於提起上訴後10日內向本院補提理由書
（均須按他造當事人之人數附繕本）「切勿逕送上級法院」。
                                書記官  卓  佳  儀
中    華    民    國    98    年    12    月    9     日
附錄論罪科刑法條
刑法第二百零一條第一項
意圖供行使之用，而偽造、變造公債票、公司股票或其他有價證
券者，處三年以上十年以下有期徒刑，得併科三千元以下罰金。
刑法第三百三十九條第一項
意圖為自己或第三人不法之所有，以詐術使人將本人或第三人之
物交付者，處五年以下有期徒刑、拘役或科或併科一千元以下罰
金。
附表：
┌──┬────┬───┬────┬─────┬──────────┐
│編號│本票號碼│發票人│ 發票日 │ 票面金額 │備                註│
│    │        │      │        │（新臺幣）│                    │
├──┼────┼───┼────┼─────┼──────────┤
│ 1  │124305  │熊自成│92.07.31│   10000元│內含發票人欄位偽簽「│
│    │        │      │        │          │熊自成」署名及偽捺之│
│    │        │      │        │          │指印各一枚          │
├──┼────┼───┼────┼─────┼──────────┤
│ 2  │124306  │ 同上 │  同上  │   同上   │        同上        │
├──┼────┼───┼────┼─────┼──────────┤
│ 3  │124307  │ 同上 │  同上  │   同上   │        同上        │
├──┼────┼───┼────┼─────┼──────────┤
│ 4  │124308  │ 同上 │  同上  │   同上   │        同上        │
├──┼────┼───┼────┼─────┼──────────┤
│ 5  │124309  │ 同上 │  同上  │   同上   │        同上        │
├──┼────┼───┼────┼─────┼──────────┤
│ 6  │124310  │ 同上 │  同上  │   同上   │        同上        │
├──┼────┼───┼────┼─────┼──────────┤
│ 7  │124311  │ 同上 │  同上  │   同上   │        同上        │
└──┴────┴───┴────┴─────┴──────────┘


司法院資訊處製作；財團法人民間司法改革基金會備份。
